【裁判字號】    99,訴,233
【裁判日期】    990716
【裁判案由】    公共危險
【裁判全文】
臺灣雲林地方法院刑事判決               99年度訴字第233號
公  訴  人  臺灣雲林地方法院檢察署檢察官
被      告  丙○○
指定辯護人  鍾竹簧律師
上列被告因公共危險案件，經檢察官提起公訴（98年度偵字第50
86號），本院判決如下：
    主      文
丙○○犯恐嚇危害安全罪，處有期徒刑肆月，如易科罰金，以新
臺幣壹仟元折算壹日。又犯恐嚇危害安全罪，處有期徒刑陸月，
如易科罰金，以新臺幣壹仟元折算壹日，扣案之礦泉水空桶壹只
沒收。應執行有期徒刑捌月，如易科罰金，以新臺幣壹仟元折算
壹日，扣案之礦泉水空桶壹只沒收。
    事實及理由
壹、犯罪事實：
    丙○○與甲○○為男女朋友，並同居一處，屬於家庭暴力防
    治法第3 條第2 款之家庭成員。但因甲○○為照顧生病住院
    之母親，數度在其原住居之雲林縣虎尾鎮○○路○ 段318 號
    住處過夜，而無暇至同居處所陪伴丙○○，丙○○因此懷疑
    甲○○另結新歡，雙方迭有口角。於民國98年5 月17日晚上
    10時許，丙○○因甲○○又未返回同居處所，遂勃然大怒，
    基於恐嚇之犯意，而於與甲○○通電話之過程中（通話地點
    不詳），向甲○○恫稱：如果甲○○敢不理他，他不會放過
    甲○○及其母親等語（實際上並未對甲○○之母親為惡害之
    通知），以此加害生命及身體之事，恐嚇甲○○，使甲○○
    心生畏怖，致生危害於安全。嗣於同日晚上11時許，丙○○
    駕車前往甲○○之上開住處（即現供人使用之住宅）找甲○
    ○，兩人又發生爭吵。丙○○當下氣憤難當，乃驅車前往雲
    林縣虎尾鎮○○路上之「福懋加油站」購買汽油，並以其所
    有之礦泉水空桶盛裝後，於同日晚上11時30分許，再度返回
    甲○○上開住處門外，要求甲○○開門見面。不料甲○○拒
    絕開門，丙○○遂另起恐嚇及放火燒燬現供人使用住宅之犯
    意，再度向甲○○恫嚇稱：如果甲○○敢不理他，就不讓甲
    ○○好過，要放火大家一起同歸於盡等語，並旋自車上取出
    已裝滿汽油之礦泉水桶1 只及打火機1 個，一手拿礦泉水桶
    一手拿打火機，作勢準備放火，而以此加害生命、身體及財
    產之事，恐嚇甲○○，使甲○○心生畏懼，致生危害於安全
    。甲○○見狀馬上自屋內衝出阻止，並在丙○○尚未點燃打
    火機（桶子上之蓋子也未打開）之際，向丙○○佯稱：已經
    報警處理等語，丙○○聞言便將前開礦泉水桶留在現場，旋
    驅車離開，使其放火行為，僅止於預備階段。嗣經甲○○報
    警處理，警方據報至現場查扣上開礦泉水桶（後入庫保管時
    ，已將屬於危險物品之汽油先行處理掉，現僅存空桶，打火
    機則未扣案），方循線查獲上情。
貳、認定犯罪事實所憑之證據及理由：
一、證據能力方面：
  (一)按告以外之人於偵查中向檢察官所為陳述，除顯有不可信之
    情況者外，得為證據，刑事訴訟法第159 條之1 第2 項定有
    明文。檢察官在偵查中對被告以外之人所為之偵查筆錄，性
    質上屬傳聞證據，惟刑事訴訟法規定檢察官代表國家偵查犯
    罪、實施公訴，依法其有訊問被告、證人及鑑定人之權，證
    人、鑑定人並須具結，而實務運作時，檢察官偵查中向被告
    以外之人所取得之陳述，原則上均能遵守法律規定，不致違
    法取供，其可信度極高，職是，被告以外之人前於偵查中已
    具結而為證述，除反對該項供述得具有證據能力之一方，已
    釋明「顯有不可信之情況」之理由外，不宜遽指該證人於偵
    查中之陳述不具證據能力。甲○○在檢察官面前製作之偵訊
    筆錄（見偵卷第21頁至第22頁），內容係檢察官令其以證人
    身分具結後所為之證述，有證人結文1 紙附卷可查（見偵卷
    第23頁），被告丙○○及辯護人均未提及檢察官在訊問時有
    不法取供之情形，亦未釋明甲○○之證述有何顯不可信之情
    況，依上開規定，甲○○上開證述筆錄，自得作為本案證據
    使用。
  (二)又被告以外之人於檢察事務官、司法警察官或司法警察調查
    中所為之陳述，與審判中不符時，其先前之陳述具有較可信
    之特別情況，且為證明犯罪事實存否所必要者，得為證據，
    固為刑事訴訟法第159 條之2 所明定。但該條所稱「為證明
    犯罪事實存否所必要者」，應係指就具體個案案情及相關卷
    證判斷，為發現實質真實目的，認為除該項審判外之陳述外
    ，已無從再就同一供述者，取得與其上開審判外陳述之相同
    供述內容，倘以其他證據代替，亦無從達到同一目的之情形
    而言（最高法院99年度臺上字第3491號、第第3662號判決意
    旨參照）。關於甲○○之警詢筆錄（見偵卷第7 頁至第9 頁
    ），被告及辯護人認屬傳聞證據，並不同意作為本案證據使
    用（見本院卷第43頁），本院復認甲○○已於本案審判中到
    庭就被告涉案之犯罪事實證述明白（容後詳述），檢察官並
    未釋明該警詢筆錄何以屬於「認定被告本案犯罪與否所必要
    」，自應排除其證據能力。
二、證明力方面：
    訊據被告固坦承於案發當天與甲○○多次通過電話，約甲○
    ○見面，但為甲○○所拒，其便於同日晚上11時許，駕車前
    往甲○○上開住處找甲○○見面，後來其又開車前往上述「
    福懋加油站」購買汽油，並以其所有之礦泉水空桶盛裝。嗣
    於同日晚上11時30分許，其開車返回甲○○前述住處外，下
    車要求甲○○開門見面，但未獲甲○○之同意，之後其便返
    回車上取出已裝滿汽油之礦泉水桶1 只及打火機1 個準備放
    火，但被甲○○出手阻止等事實，惟矢口否認有前述恐嚇之
    行為，辯稱：伊只是約甲○○見面而已，伊並沒有說過那些
    話云云。辯護人則為被告辯以：被告並未將裝滿汽油的礦泉
    水桶打開，應該只是預備放火，不是放火未遂。另外，關於
    打電話恐嚇之部分，被告在電話中與甲○○發生口角，也就
    是雙方一來一往，互相大小聲，甲○○應該尚未達到畏懼之
    程度云云。經查：
  (一)就被告於案發當天與甲○○多次通過電話，邀約甲○○見面
    ，但遭甲○○所拒，其便於同日晚上11時許，驅車前往甲○
    ○前揭住處找甲○○見面，後來其又開車前往上述「福懋加
    油站」購買汽油，並以其所有之礦泉水空桶盛裝。嗣於同日
    晚上11時30分許，其開車返回甲○○前述住處外，下車要求
    甲○○開門見面，但未獲甲○○之同意，之後其便返回車上
    取出已裝滿汽油之礦泉水桶1 只及打火機1 個準備放火等事
    實，業據被告於本案審理中坦承不諱（見本院卷第33頁、第
    42頁反面、第55頁），核與證人甲○○於偵查及本案審判中
    所為之指證情節相符（見偵卷第21頁至第22頁；本院卷第59
    頁反面），復有蒐證照片6 張在卷可稽（見偵卷第12頁至第
    14頁），另有上述礦泉水空桶1 只扣案可資佐證，均堪信為
    真實。被告雖否認以言詞恫嚇甲○○，但其此部分之犯行，
    亦經甲○○在本院審判中到庭以證人身分證稱：被告在案發
    當天（晚上）10點多，也就是來找我之前，有跟我通過電話
    ，說要找我見面，要我回去租屋處（即雙方同居地點）陪他
    ，但我說母親生病，沒辦法陪他，被告就說如果我敢不理他
    ，他不會放過我和我母親，我聽了很害怕，之後在當天晚上
    11點30分，被告又過來（我家）找我，車子停在我家正門口
    馬路上，我家是店面式的住宅，被告車停下來時我就看到（
    被告）了，他（下車）叫我開門，我不敢開，他就說如果我
    不理他，他就不讓我好過，要放火大家一起同歸於盡，之後
    我看他從車上拿汽油桶出來，手上還拿1 個打火機，我在他
    還沒有打開汽油桶，點燃打火機之前，就（從家門口）衝出
    去，一直推他，我跟被告講說我已經報警了，他才離開等語
    綦詳（見本院卷第55頁至第63頁）。與其在偵查中之證述內
    容並無矛盾之處（見偵卷第21頁至第22頁），已難認甲○○
    之前開證述係憑空杜撰而來。且甲○○於本案審理中多次表
    示其願意原諒被告之行為，被告在案發後也沒有再去騷擾她
    ，所以希望法院可以判被告輕一點（見本院卷第34頁反面至
    第35頁、第63頁反面），顯見甲○○並未因此案而對被告心
    存怨恨，衡情應無設詞誣陷被告之理。再參諸被告於案發後
    所書立之遺書上記載略以：「我那麼愛你，注重你，你害我
    （放妻放兒放事業）兄弟姊妹朋友們，多處為了你，以前拿
    那麼多錢給你，你還跟給（「給」是贅字）五、六個男人睡
    ......你今天報案，使我太傷心，等我這幾天把事辦完，在
    （應是「再」之誤繕）來收你......我有生之年一定不放你
    生路了......。」（見偵卷第15頁）。足認被告確實懷疑甲
    ○○另結新歡而對甲○○多有不滿，又依上述遺書內容及被
    告於爭吵後準備放火之行為觀之，不難想見被告為衝動易怒
    之人，則其在懷疑甲○○背叛兩人之感情，屢次要求甲○○
    見面而不可得之情況下，出言恐嚇甲○○，並非難以想像。
    由此益徵甲○○指證被告2 次出言恐嚇等節，應係真實可信
    。被告辯稱其未有恐嚇之行為云云，要為卸責之詞，不能採
    憑。
  (二)辯護人雖認被告在電話中對甲○○出言不遜，尚未使甲○○
    心生畏懼，而與恐嚇危害安全罪之構成要件有間。但查，甲
    ○○於電話中聽聞被告以前述言語恫嚇，內心十分恐懼不安
    ，已經甲○○到庭證述明確（見本院卷第59頁）。本院復認
    依被告之性格，確有可能因一時情緒激動而作出加害於甲○
    ○之事，甲○○與被告乃同居之男女朋友，衡情應對被告之
    性格知之甚詳，故甲○○於電話中聽聞被告恫嚇言語，因而
    擔心受怕，也合於常情。從而，被告於電話中恐嚇甲○○之
    言語，確已達到使甲○○心生畏懼之程度甚明，辯護人之前
    開辯解，不為本院所採。
  (三)綜上所陳，本案事證明確，被告犯行洵堪認定，應依法論科
    。
參、論罪科刑之理由：
一、按刑法第173 條第1 項之放火燒燬現供人使用之住宅罪，以
    放火燒燬為構成要件行為。其所謂「放火」，乃指故意使火
    力傳導於特定之目的物，使其燃燒之意（最高法院86年度臺
    上字第4311號、92年度臺上字第4578號判決意旨參照）。本
    案被告雖持裝滿汽油之礦泉水桶及打火機準備放火，但其在
    打開礦泉水桶之蓋子，並點燃打火機之前，為甲○○出手制
    止，並於聽聞甲○○所述已經報警之後，離開現場，則被告
    之放火行為，參照前述最高法院裁判要旨，尚未達著手放火
    之程度，僅止於預備階段。是核被告所為，係犯刑法第305
    條之恐嚇危害安全罪（2 罪），以及刑法第173 條第4項 、
    第1 項之預備放火燒燬現供人使用之住宅罪（1 罪）（以上
    均同時構成家庭暴力防治法第2 條第2 款之家庭暴力罪，起
    訴書漏列上開罪名，應予補充）。起訴檢察官認被告之放火
    行為，該當於同條第3 項、第1 項之放火燒燬現供人使用之
    住宅未遂罪云云，參前說明，容有誤會。又法院得在起訴事
    實之同一性範圍內，變更起訴書所引應適用之法條論罪，此
    觀刑事訴訟法第300 條之規定自明。而所謂「同一性事實」
    ，包括事實上一罪暨含實質上一罪及裁判上一罪在內之法律
    上一罪、具有不可分關係之各階段或各部分犯罪行為；同一
    犯罪之預備犯、未遂犯及既遂犯，僅屬行為階段上之區分，
    性質上並無不同，此三階段或三型態之犯罪事實，自具有同
    一性（最高法院87年度臺上字第645 號判決意旨參照）。故
    本院乃就檢察官起訴被告放火未遂之犯行，依刑事訴訟法第
    300 條之規定，變更起訴法條論處。
二、被告於甲○○上開住宅前威脅甲○○要放火在先，旋自車上
    取出裝滿汽油之礦泉水桶及打火機，作勢準備放火在後，發
    生時地緊接，目的均係要求甲○○開門見面，則其預備放火
    之行為，應包含在本次（即第2 次）恐嚇行為當中，屬於同
    一行為。被告以一行為觸犯刑法第305 條之恐嚇危害安全罪
    及同法第173 條第4 項、第1 項之預備放火燒燬現供人使用
    之住宅罪，為想像競合犯，應依刑法第55條之規定，從一較
    重之恐嚇危害安全罪處斷。
三、被告前後2 次恐嚇犯行，手法不同，時地可分，顯係出於不
    同犯意所為，應分論併罰。起訴檢察官雖認被告上述恐嚇行
    為，應為其後放火之實害行為所吸收，不另論處，但是，被
    告之放火行為未達著手程度，已經認定在前，自無實害（放
    火）行為吸收危險（恐嚇）行為之理，併予敘明。
四、爰審酌被告不思以平和理性之手段處理與甲○○之感情糾紛
    ，反而對之施以恐嚇之暴力行為，誠屬不該，但本院念其未
    有犯罪之前科紀錄，此有臺灣高等法院被告前案紀錄表附卷
    可查，可見被告平日素行尚可，兼衡被告自承教育程度僅國
    中肄業，現以駕駛計程車為業，智識程度不高，有正當之工
    作，暨其第2 次恐嚇行為之手法比第1 次更為嚴重，與甲○
    ○當庭表示不願意追究被告之行為，並希望本院從輕量刑，
    及被告之犯後態度、動機與現在孤苦1 人，沒有其他家人之
    家庭狀況等一切情狀，分別量處如主文所示之刑，再定其應
    執行之刑。此外，刑法第2 條第1 項規定：「行為後法律有
    變更者，適用行為時之法律。但行為後之法律有利於行為人
    者，適用最有利於行為人之法律。」採取「從舊從輕原則」
    。而所謂「法律有變更」，係指足以影響行為之可罰性範圍
    及其法律效果之法律修正而言；得易科罰金之適用範圍，係
    屬科刑規範事項，其折算標準於裁判時並應於主文內諭知，
    與一般純屬執行之程序有別，是如新舊法對得否易科罰金之
    適用範圍不同時，自應依上開規定，比較適用最有利於行為
    人之法律。關於易科罰金之規定，刑法第41條第8 項業於98
    年12月15日修正，將得易科罰金之適用範圍擴大為數罪併罰
    之數罪均得易科罰金，其執行刑逾6 月者，亦得易科罰金，
    並經總統於98年12月30日公布，且於99年1 月1 日起生效。
    本案被告行為時之刑法第41條第2 項係規定於數罪併罰，其
    執行之刑未逾6 個月者，始得易科罰金（司法院於98年6 月
    19日公布釋字第662 號解釋前，上述修正前之規定均為有效
    ，並無溯及失效之效果），比較新舊法之結果，以99年1 月
    1 日新修正生效之刑法第41條第8 項之規定較有利於被告。
    本院乃依現行刑法第41條第1 項前段、第8 項之規定，就本
    案被告各罪之宣告刑與應執行刑均諭知易科罰金之折算標準
    。
五、扣案之礦泉水空桶1 只，為被告供犯罪（第2 次恐嚇）所用
    之物，且為被告所有，業據被告供述在卷（見本院卷第34頁
    、第64頁反面），應依刑法第38條第1 項第2 款之規定宣告
    沒收。至於其內盛裝之汽油，已於入庫前由贓物庫先行處理
    掉，經本院當庭勘驗屬實（見勘驗筆錄，本院卷第64頁反面
    ），自無宣告沒收之必要。另被告持以犯罪（第2 次恐嚇）
    使用之打火機，所有權人不詳，也未扣案，亦不為沒收之諭
    知，附此敘明。
據上論斷，應依刑事訴訟法第299 條第1 項前段、第300 條，刑
法第2 條第1 項但書、第305 條、第173 條第4 項、第1 項、第
55條、第51條第5 款、第41條第1 項前段、第8 項、第38條第1
項第2 款，刑法施行法第1 條之1 第1 項、第2 項前段，判決如
主文。
本案經檢察官乙○○到庭執行職務。
中    華    民    國    99    年    7     月    16    日
                  刑事第七庭  審判長法  官 許 佩 如
                                    法  官 楊 欣 怡
                                    法  官 王 紹 銘
以上正本證明與原本無異。
如不服本判決，應於收受本判決後10日內向本院提出上訴書狀，
並應敘述具體理由。如未敘述上訴理由者，應於上訴期間屆滿後
20日內向本院補提理由書狀（均須按他造當事人之人數附繕本）
「切勿逕送上級法院」。
                                    書記官 洪 秀 虹
中    華    民    國    99    年    7     月    16    日
附錄本判決論罪科刑法條：
《中華民國刑法第305 條》
以加害生命、身體、自由、名譽、財產之事，恐嚇他人致生危害
於安全者，處2 年以下有期徒刑、拘役或300 元以下罰金。
《中華民國刑法第173 條》
放火燒燬現供人使用之住宅或現有人所在之建築物、礦坑、火車
、電車或其他供水、陸、空公眾運輸之舟、車、航空機者，處無
期徒刑或7 年以上有期徒刑。
失火燒燬前項之物者，處1 年以下有期徒刑、拘役或500 元以下
罰金。
第1 項之未遂犯罰之。
預備犯第1 項之罪者，處1 年以下有期徒刑、拘役或300 元以下
罰金。

司法院資訊處製作；財團法人民間司法改革基金會備份。
